臺灣臺南地方法院民事判決　　　　　　100年度家訴字第147號
原　　　告　台新國際商業銀行股份有限公司
法定代理人　蔡榮棟
訴訟代理人　鄭錦源
被　　　告　王麗珍
　　　　　　吳忠稽
上列當事人間請求宣告改用分別財產制事件，本院於民國100年
6月13日言詞辯論終結，判決如下：
    主      文
被告王麗珍與被告吳忠稽應改用夫妻分別財產制。
訴訟費用新臺幣仟元由被告負擔。
    事實及理由
一、本件被告王麗珍經合法通知，未於言詞辯論期日到場，核無
    民事訴訟法第386條所列各款情形，爰依原告聲請由其一造
    辯論而為判決。
二、原告主張：
  (一)被告王麗珍前積欠原告如下三筆借款：新臺幣 (下同)17,
    630元，及自民國95年3月16日起至清償日止，按年息百分之
    20計算之利息；102,589元，及自95年11月21日起至清償
    日止，按年息百分之20計算之利息；55,815元，及其中
    46,276元自95年12月27日起至清償日止，按年息百分之20
    計算之利息，並賠償督促程序費用500元。經原告向國稅局
    查詢被告王麗珍於98年度之財產所得資料，均查無任何財產
    所得資料，嗣原告向鈞院聲請對被告王麗珍強制執行，因被
    告王麗珍無財產可供執行，鈞院乃於100年2月16日核發南院
    龍100司執明字第10101號債權憑證予原告。
  (二)按夫妻未以契約訂立夫妻財產制，除本法另有規定外，以法
    定財產制為其夫妻財產制；債權人對於夫妻一方之財產已為
    扣押，而未得受清償時，法院因債權人之聲請，得宣告改用
    分別財產制，民法第1005條、第1011條分別定有明文。又所
    謂未得受清償，包括全無可扣押之物或扣押之物數量不足，
    及所扣押之財產不足清償該為扣押之債權人債權等情形（最
    高法院89年度台上字第854號判決意旨足資參照）。被告二
    人為夫妻，婚姻關係現仍存續中，其等婚後未向法院聲請辦
    理夫妻分別財產制契約登記，是被告二人之夫妻財產制自為
    法定財產制，而被告王麗珍名下無財產可供執行以清償其所
    積欠原告之債務，原告爰依民法第1011條及前開判決意旨提
    起本件訴訟，請求宣告被告二人改用分別財產制。
  (三)聲明：如主文所示。
三、被告方面：被告王麗珍未於言詞辯論期日到場，亦未提出書
    狀作何聲明或陳述；被告吳忠稽則辯以：被告王麗珍婚後未
    曾出外工作賺錢，且婚後一年即因患重病而耗費鉅資，被告
    吳忠稽知道被告王麗珍有欠私人債務，因為有民間的人上門
    催討，但完全不知道被告王麗珍向原告借錢，積欠銀行這麼
    多錢，因被告王麗珍都將相關文件藏起來，原告現在向被告
    吳忠稽催討，被告吳忠稽覺得很不公平等語，並聲明：原告
    之訴駁回。
四、得心證之理由：
  (一)按夫妻未以契約訂立夫妻財產制者，除本法另有規定外，以
    法定財產制為其夫妻財產制，民法第1005條定有明文。次按
    債權人對於夫妻一方之財產已為扣押，而未得受清償時，法
    院因債權人之聲請，得宣告改用分別財產制，民法第1011條
    亦規定甚明。而所謂未得受清償，包括全無可扣押之物或所
    扣押之物數量不足及所扣押之財產不足清償該為扣押之債權
    人債權等情形，最高法院89年度台上字第854號判決可資參
    照。此法條立法意旨，乃為貫徹物權法定主義及保護交易安
    全，同時避免夫妻藉登記夫妻財產制之方式，逃避債權人之
    強制執行。
  (二)原告主張被告王麗珍、吳忠稽為夫妻，婚姻關係仍存續中，
    婚後並未辦理夫妻財產制登記，應以法定財產制為夫妻財產
    制等情，此據原告提出被告王麗珍之戶籍謄本、本院登記處
    99年8月31日南院龍登財字第990041682號函各1件為證，且
    經本院依職權調取被告二人之個人戶籍資料，並為被告吳忠
    稽所不爭執，此一事實堪以認定。又原告主張被告王麗珍積
    欠伊三筆借款債務，經伊向國稅局查詢被告王麗珍於98年度
    之財產所得資料，均查無任何財產所得資料，嗣向本院聲請
    對被告王麗珍為強制執行，因被告王麗珍無財產可供執行，
    伊之債權全未受償，本院乃於100年2月16日核發南院龍100
    司執明字第10101號債權憑證之事實，亦據提出財政部臺北
    市國稅局98年度綜合所得稅各類所得資料清單、財產歸屬資
    料清單、本院100年2月16日南院龍100司執明字第10101號債
    權憑證各1件為證，復經本院調閱100年度司執字第10101號
    清償消費款事件卷查核無誤；再參本院依職權調閱被告王麗
    珍之稅務電子閘門財產所得調件明細表資料，被告王麗珍於
    99年度均無所得與財產資料；綜此，堪信原告之主張為真實
    。
  (三)被告吳忠稽固辯稱被告王麗珍婚後未曾出外工作賺錢，且婚
    後一年即因患重病而耗費鉅資，其完全不知道被告王麗珍向
    原告借錢，原告現在向其催討，其覺得很不公平等語；惟查
    原告就伊對於被告王麗珍之債權，業經聲請強制執行，全未
    受償，而獲本院核發100年度司執明字第10101號債權憑證在
    案，揆諸前開民法第1011條規定及最高法院89年度台上字第
    854號判決意旨，原告訴請宣告被告二人改用分別財產制，
    即屬有據；且按法定財產制關係消滅時，夫或妻現存之婚後
    財產，扣除婚姻關係存續所負債務後，如有剩餘，其雙方剩
    餘財產之差額，應平均分配，民法第1030條之1第1項前段定
    有明文。本件被告王麗珍與被告吳忠稽如經法院判決宣告應
    改用夫妻分別財產制確定，被告二人間之法定夫妻財產制關
    係將歸於消滅，而有上開民法第1030條之1規定之適用，屆
    時被告王麗珍能否請求夫妻剩餘財產分配及其分配數額多寡
    ，此乃被告二人將來於分配夫妻剩餘財產時始應審酌者，要
    與本件原告之請求無涉，是被告吳忠稽所辯上情，縱令屬實
    ，亦與本件原告之訴無涉，併予敘明。
  (四)綜上，原告前曾聲請本院對被告王麗珍為強制執行，然因被
    告王麗珍名下已無財產及所得可供扣押執行，原告未受償金
    額計有17,630元，及自95年3月16日起至清償日止，按年
    息百分之20計算之利息；102,589元，及自95年11月21日
    起至清償日止，按年息百分之20計算之利息；55,815元，
    及其中46,276元自95年12月27日起至清償日止，按年息百分
    之20計算之利息，並賠償督促程序費用500元，已如前所認
    定，從而原告依民法第1011條規定，訴請宣告被告二人之夫
    妻財產制應改用分別財產制，洵屬有據，應予准許。
五、據上論結：本件原告之訴為有理由，依民事訴訟法第385條
    第1項前段、第78條、第85條第1項、第87條第1項，判決如
    主文。
中    華    民    國    100    年    6    月    17    日
                      家事法庭    法  官  林富郎
以上正本係照原本作成。
如對本判決上訴，須於收受判決正本送達後20日內向本院提出上
訴狀，並繳納上訴費及附具繕本。
中    華    民    國    100    年    6    月    17    日
                                  書記官  劉毓如